臺灣臺中地方法院民事判決　　　　　　　99年度訴字第2442號
原　　　告　國泰人壽保險股份有限公司
法定代理人　張發得
訴訟代理人　徐來弟
被　　　告　吳國瑞
兼 上 一人
訴訟代理人　吳建忠
被　　　告　吳欣原
兼 上 一人
訴訟代理人　吳建文
上列當事人間請求清償借款事件，本院於民國100年1月14日言詞
辯論終結，判決如下：
    主  文
被告應於繼承被繼承人吳福忠遺產範圍內，連帶給付原告新臺幣
陸拾玖萬壹仟肆佰捌拾肆元，及其中新臺幣陸拾柒萬零壹佰壹拾
貳元自民國九十八年六月十三日起至清償日止，按年息百分之三
點零五計算之利息，暨自民國九十八年六月十三日起至清償日止
，按上開利率百分之二十計算之違約金。
原告其餘之訴駁回。
訴訟費用新臺幣柒仟陸佰元由被告於繼承被繼承人吳福忠遺產範
圍內連帶負擔。
本判決原告勝訴部分於原告以新臺幣貳拾萬壹仟元為被告供擔
保後，得假執行。
原告其餘假執行之聲請駁回。
    事實及理由
一、原告起訴主張：
    訴外人廖淑敏分別於民國83年10月26日及83年11月9日邀同
    訴外人吳福忠為連帶保證人向原告借款新臺幣（下同）210
    萬元及10萬元，約定借款期限均至113年10月26日止，利率
    按年息百分之8.75計算，並同意自借款日起算1年及往後每
    屆滿半年改按原告當月保單分紅利率機動調整計付利息，且
    以每1個月為1期，共分360期，按期以年金法平均攤還本息
    ，如未依約攤還本息，即視為全部到期，除按上開利率計息
    外，並應加付逾期在6個月以內者，按上開利率百分之10，
    逾期超過6個月部分，按上開利率百分之20計算之違約金。
    詎廖淑敏自96年11月15日起即未依約還款，依約債務視為全
    部到期，迭經原告催討，均不置理。經原告向本院聲請強制
    執行拍賣抵押物受分配後（本院97年度執字第88486號），
    尚有本金670,112元及自98年6月13日起之利息暨違約金、96
    年12月16日至98年6月12日之違約金14,012元、前次執行必
    要費用6,360元（包含鑑價費2,360元、拍賣費用4,000元）
    及聲請本院97年度司促字734號支付命令之程序費用1,000
    元，共計691,484元未清償。而吳福忠為廖淑敏之連帶保證
    人，依連帶保證之法律關係及約定書第6條第2項、第30條約
    定，應對前開本息、違約金及系爭借款所衍生之相關費用（
    下稱系爭保證債務）負連帶清償之責。惟吳福忠已於92年3
    月21日死亡，且吳福忠之配偶及第一、二順位繼承人均已依
    法拋棄繼承，被告4人為吳福忠之第三順位法定繼承人，並
    未依法於法定期間內聲明限定繼承或拋棄繼承，依修正前民
    法第1148條及第1153條第1項規定，應繼承吳福忠之全部債
    務，並連帶負責。爰依消費借貸、連帶保證及繼承之法律關
    係訴請被告連帶給付等語。並聲明：(一)被告應連帶給付原告
    691,484元，及其中670,112元自98年6月13日起至清償日止
    ，按年息百分之3.05計算之利息，暨自98年6月13日起至清
    償日止，按上開利率百分之20計算之違約金。(二)願供擔保，
    請准宣告假執行。
二、被告4人則以：
    廖淑敏於向原告借款時，與吳福忠為夫妻關係，嗣因故離婚
    。吳福忠已於92年3月21日死亡，原告自陳系爭保證債務發
    生日為96年11月15日，係於吳福忠死亡後4年多才發生，而
    吳福忠不可能在死亡後仍為保證，且吳福忠死亡後，其向原
    告投保人壽保險之保險單受益人廖淑敏有向原告申請身故保
    險金，原告並已給付，是原告當時已知悉吳福忠死亡之事實
    ，故原告於吳福忠死亡後即應更換系爭借款之連帶保證人卻
    未更換，亦未要求廖淑敏另再提供連帶保證人，原告與廖淑
    敏皆有疏失，原告僅要求被告4人負清償債務責任，實屬不
    合理。況被告4人與吳福忠雖為兄弟，然吳福忠與廖淑敏結
    婚後，即搬離其原與被告4人共同之住處即臺中市○○區○
    ○街45號處，而搬至臺中市○區○○街76號4樓。被告4人之
    後則搬至臺中市○○區○○路294巷12弄6號4樓之3。因伊全
    家都與廖淑敏不合，故沒有再與吳福忠聯絡。吳福忠死亡後
    ，被告4人因忙於吳福忠之後事而忘記去辦理拋棄繼承等語
    資為抗辯。並聲明：原告之訴駁回。
三、得心證之理由：
  (一)原告主張：廖淑敏邀同吳福忠為連帶保證人向原告借款，尚
    欠系爭保證債務金額未清償等情，業據其提出借據、約定書
    、繳款明細、本院97 年度執字第88486號分配表、本院97年
    度司促字第734號支付命令暨確定證明書各件（均影本）為
    證，並經本院依職權調取本院97年度執字第88486號卷、本
    院97年度司促字第734號卷核閱無誤，堪信為真。
  (二)原告主張被告4人為吳福忠之繼承人，應就系爭保證債務負
    連帶清償責任等語。被告4人固不爭執渠等為吳福忠之繼承
    人，然以前揭情詞置辯。經查：
  1.按遺產繼承人，除配偶外，依左列順序定之：一、直系血親
    卑親屬。二、父母。三、兄弟姊妹。四、祖父母；繼承，因
    被繼承人死亡而開始；繼承人自繼承開始時，除本法另有規
    定外，承受被繼承人財產上之一切權利、義務；繼承人對於
    被繼承人之債務，負連帶責任，民法第1138條、第1147條、
    97年1月2日修正前之第1148條前段及第1153條第1項分別定
    有明文。而繼承在民法繼承編中華民國97年1月4日前開始，
    繼承人對於繼承開始後，始發生代負履行責任之保證契約債
    務，由其繼續履行債務顯失公平者，得以所得遺產為限，負
    清償責任，亦為民法繼承編施行法第1之2條第1項所明定。
  2.查被繼承人吳福忠已於92年3月21日死亡，吳福忠之配偶許
    惠美、兒子吳欣峰、女兒吳珝綸、吳家瑜、父親吳定男、母
    親吳賴清貴均已拋棄繼承，而被告4人均為吳福忠之弟弟，
    且於被繼承人吳福忠死亡後並未向法院為拋棄繼承或限定繼
    承，依法為吳福忠之繼承人等情，有繼承系統表、吳福忠除
    戶戶籍謄本、被告4人之戶籍謄本、本院99年5月10日中院彥
    家戊92繼530字第44411號函、本院拋棄繼承或限定繼承查詢
    單1紙為證，並經本院依職權調取本院92年度繼字第481號卷
    、92年度繼字第501號卷、92年度繼字第530號卷核閱無訛，
    復為被告4人所不爭執，堪信為真實。
  3.吳福忠係於92年3月21日死亡，而原告主張廖淑敏係自96年
    11月15日起就系爭債務未依約還款，故被告4人係於繼承開
    始後，始發生代負履行責任之保證契約債務，應堪認定。再
    查，吳福忠與被告4人原均住在臺中市○○區○○街45號，
    嗣吳福忠於77年2月29日與廖淑敏結婚，復於83年8月4日遷
    入臺中市○區○○街76號4樓，再於89年8月2日與廖淑敏離
    婚；另被告4人則分別陸續遷入臺中市○○區○○路294巷12
    弄6號4樓之3，均未曾與吳福忠同居在臺中市○區○○街76
    號4樓等情，有吳福忠及被告4人戶籍謄本上住址及記事欄之
    記載可稽。而證人即兩造之父親吳定男並證稱：吳福忠與廖
    淑敏結婚1 、2年後即搬離兩造原本共同之住處臺中市○○
    區○○街45號，伊不清楚吳福忠後來住處之地址。伊及被告
    4人與吳福忠、吳福忠之前後任配偶廖淑敏、許惠美都相處
    不好，且因發生過不愉快之事情，故吳福忠搬出臺中市○○
    區○○街45號後，就沒有與伊及被告4人聯絡，過年、過節
    亦都不會回來，是吳福忠再娶之配偶許惠美通知伊拋棄繼承
    等語。本院衡諸被告4人雖係吳福忠之弟弟，然渠等於吳福
    忠死亡前多年起已未與吳福忠同居共財，且多年無聯絡，又
    系爭債務之借款人廖淑敏並已於89年8月2日與吳福忠離婚，
    被告4人於繼承開始時應無法明確知悉廖淑敏就系爭債務之
    清償狀況；再者，並無任何證據證明被告4人本身曾自系爭
    借款中獲取利益或實際取得系爭借款使用。是應認由被告4
    人履行系爭保證債務顯失公平，揆諸上開規定，被告4人均
    應以所得吳福忠之遺產為限連帶負清償責任，
四、綜上所述，原告依消費借貸、連帶保證及繼承之法律關係，
    請求被告4人應於繼承被繼承人吳福忠遺產範圍內連帶給付
    691,484元，及其中670,112元自98年6月13日起至清償日止
    ，按年息百分之3.05計算之利息，暨自98年6月13日起至清
    償日止，按上開利率百分之20計算之違約金，為有理由，應
    予准許；逾此部分之請求，為無理由，應予駁回。
五、本件事證已臻明確，兩造其餘攻擊、防禦方法及所提出之各
    項證據資料，核與判決結果不生影響，爰不逐一論述，附此
    敘明。
六、原告陳明願供擔保，聲請宣告假執行，經核原告勝訴部分，
    合於法律規定，爰酌定相當之擔保金額宣告之；至原告敗訴
    部分，其假執行之聲請已因訴之駁回而失所依據，應併予駁
    回。
七、本件訴訟費用額確定為7,600元，由被告於繼承被繼承人吳
    福忠遺產範圍內連帶負擔。
八、據上論結，原告之訴為一部有理由，一部無理由，依民事訴
    訟法第79條、第85條第2項、第87條第1項、第390條第2項，
    判決如主文。
中    華    民    國   100    年    1     月    26    日
                  民事第三庭    審判長法  官  許秀芬
                                      法  官  黃峻隆
                                      法  官  黃佳琪
正本係照原本作成。
如對本判決上訴，須於判決送達後20日內向本院提出上訴狀。
中    華    民    國   100    年    1     月    26    日
                                      書記官  江慧貞